---
title: "Analyse d'un jeu de données simulé"
author: "Karim Barigou"
date: "`r Sys.Date()`"
output:
  html_document:
    toc: true
    toc_float: true
    toc_depth: 3
    number_sections: true
    code_folding: show
    theme: readable
    highlight: tango
    self_contained: true
---

<style>
body {
  font-size: 16px;
  line-height: 1.6;
}

h1, h2, h3 {
  font-weight: 600;
}

pre.sourceCode {
  position: relative;
  padding-top: 45px;
  border-radius: 6px;
  background-color: #f7f7f7;
  border: 1px solid #dddddd;
}

pre.sourceCode code {
  font-size: 0.9em;
}

.copy-button {
  position: absolute;
  top: 8px;
  right: 10px;
  border: none;
  border-radius: 4px;
  padding: 5px 10px;
  color: white;
  background-color: #337ab7;
  cursor: pointer;
  font-size: 13px;
}

.copy-button:hover {
  background-color: #286090;
}

.copy-button.copied {
  background-color: #398439;
}

.caption {
  font-style: italic;
  color: #666666;
}
</style>

<script>
document.addEventListener("DOMContentLoaded", function () {
  const codeBlocks = document.querySelectorAll("pre.sourceCode");

  codeBlocks.forEach(function (block) {
    const button = document.createElement("button");

    button.innerText = "Copier";
    button.className = "copy-button";
    button.setAttribute("type", "button");

    button.addEventListener("click", function () {
      const code = block.querySelector("code").innerText;

      navigator.clipboard.writeText(code).then(function () {
        button.innerText = "Copié !";
        button.classList.add("copied");

        setTimeout(function () {
          button.innerText = "Copier";
          button.classList.remove("copied");
        }, 2000);
      });
    });

    block.appendChild(button);
  });
});
</script>

# Introduction

Ce document présente la simulation des données étudiées dans le cours ainsi que la modélisation à l'aide d'arbres de décision avec le package **rpart**. L'analyse comprend les étapes suivantes :

* Simulation du jeu de données.
* Ajustement de modèles d'arbres avec différentes profondeurs maximales.
* Visualisation des modèles d'arbres.
* Élagage itératif de l'arbre afin d'identifier le modèle optimal à partir de la validation croisée.

# Configuration

Nous chargeons les bibliothèques nécessaires.

```{r setup, echo=TRUE, message=FALSE, warning=FALSE}
# Définir une graine pour assurer la reproductibilité
set.seed(123)

# Charger les bibliothèques nécessaires
library(rpart)
library(rpart.plot)
```

# Simulation des données

Nous simulons un jeu de données contenant 1 000 000 d'observations. Le jeu de données comprend quatre covariables : le sexe (homme ou femme), l'âge (de 18 à 65 ans), le fractionnement de la prime annuelle (oui ou non) et le fait de posséder une voiture de sport (oui ou non). Nous calculons ensuite la fréquence attendue des sinistres et simulons le nombre de sinistres.

```{r data-simulation, echo=TRUE}
# Nombre de simulations
n <- 1000000

# Simulation des variables explicatives
X1 <- sample(c("femme", "homme"), size = n, replace = TRUE, prob = c(0.5, 0.5))
X2 <- sample(18:65, size = n, replace = TRUE, prob = rep(1/48, 48))
X3 <- sample(c("oui", "non"), size = n, replace = TRUE, prob = c(0.5, 0.5))
X4 <- sample(c("oui", "non"), size = n, replace = TRUE, prob = c(0.5, 0.5))

# Calcul de la fréquence attendue des sinistres μ(x)
mu <- 0.1 * 
  (1 + 0.1 * (X1 == "homme")) * 
  (1 + 0.4 * (X2 >= 18 & X2 < 30) + 0.2 * (X2 >= 30 & X2 < 45)) * 
  (1 + 0.15 * (X4 == "oui"))

# Simulation de la variable réponse Y
# selon une loi de Poisson
Y <- rpois(n, lambda = mu)

# Création d'un dataframe
data <- data.frame(
  Y,
  Sexe = X1,
  Age = X2,
  Fractionnement = X3,
  Sport = X4
)

# Affichage des 10 premières lignes du jeu de données
head(data, 10)
```

# Ajustement d'un modèle d'arbre — profondeur maximale = 3

Nous ajustons un modèle d'arbre de décision avec le package **rpart**, en fixant la profondeur maximale de l'arbre à 3. Le modèle est utilisé pour prédire le nombre de sinistres à partir des variables explicatives. Comme nous l'avons vu dans le cours, cette contrainte conduit à un modèle **sous-ajusté**, car certaines variables importantes ne sont pas prises en compte dans l'arbre.

```{r tree-model-depth3, echo=TRUE, fig.height=6, fig.width=8}
# Ajustement du modèle d'arbre avec une profondeur maximale de 3
tree <- rpart(
  Y ~ Sexe + Age + Fractionnement + Sport,
  data = data,
  method = "poisson",
  control = rpart.control(
    minsplit = 50,
    cp = 0,
    maxdepth = 3
  )
)

# Affichage de la structure de l'arbre
print(tree)

# Représentation graphique de l'arbre
rpart.plot(tree)
```

# Ajustement d'un arbre complet — profondeur maximale = 4

Nous ajustons ensuite un arbre complet avec une profondeur maximale de 4. Comme nous l'avons vu dans le cours, ce modèle conduit à un **sur-ajustement**, car certaines branches inutiles apparaissent dans l'arbre.

```{r tree-model-depth4, echo=TRUE, fig.height=6, fig.width=8}
# Ajustement du modèle d'arbre avec une profondeur maximale de 4
fulltree <- rpart(
  Y ~ Sexe + Age + Fractionnement + Sport,
  data = data,
  method = "poisson",
  control = rpart.control(
    cp = 0,
    maxdepth = 4
  )
)

# Affichage de la structure de l'arbre
print(fulltree)

# Représentation graphique de l'arbre
rpart.plot(fulltree)

# Affichage des paramètres de complexité
printcp(fulltree)
```

# Élagage de l'arbre

D'après le tableau des paramètres de complexité, nous savons que l'arbre optimal — c'est-à-dire l'arbre qui minimise l'erreur de validation croisée à 10 plis — est obtenu en élaguant l'arbre quatre fois de manière itérative. Pour cela, nous extrayons le tableau des paramètres de complexité et effectuons plusieurs étapes successives d'élagage.

```{r tree-pruning, echo=TRUE, fig.height=6, fig.width=8}
# Extraction du tableau des paramètres de complexité
cp_table <- fulltree$cptable

# Récupération de la valeur de cp située avant la dernière ligne
# et affichage de cette valeur
before_last_cp <- cp_table[nrow(cp_table) - 1, "CP"]
print(before_last_cp)

# Premier élagage de l'arbre à partir de l'avant-dernière valeur de cp
tree_pruned_1 <- prune(
  fulltree,
  cp = cp_table[nrow(cp_table) - 1, "CP"]
)

rpart.plot(
  tree_pruned_1,
  main = "Arbre élagué - Étape 1"
)

# Élagage supplémentaire à partir de la valeur de cp précédente
tree_pruned_2 <- prune(
  tree_pruned_1,
  cp = cp_table[nrow(cp_table) - 2, "CP"]
)

rpart.plot(
  tree_pruned_2,
  main = "Arbre élagué - Étape 2"
)

# Poursuite de l'élagage de manière itérative
tree_pruned_3 <- prune(
  tree_pruned_2,
  cp = cp_table[nrow(cp_table) - 3, "CP"]
)

rpart.plot(
  tree_pruned_3,
  main = "Arbre élagué - Étape 3"
)

tree_pruned_4 <- prune(
  tree_pruned_3,
  cp = cp_table[nrow(cp_table) - 4, "CP"]
)

rpart.plot(
  tree_pruned_4,
  main = "Arbre élagué - Étape 4"
)

# Affichage du tableau des paramètres de complexité
# pour l'arbre élagué, représentant l'arbre optimal
# selon la validation croisée
printcp(tree_pruned_4)
```